【裁判字號】    97,交抗,867
【裁判日期】    980226
【裁判案由】    聲明異議
【裁判全文】
臺灣高等法院高雄分院刑事裁定         97年度交抗字第867號
抗   告   人
即原處分機關  交通部公路總局高雄區監理所澎湖監理站
代   表   人  乙○○
異   議   人  甲○○
即  受處分人
                        號
上列抗告人因受處分人違反道路交通管理處罰條例，聲明異議案
件，不服臺灣澎湖地方法院中華民國97年12月9 日裁定（97年度
交聲字第44號），提起抗告，本院裁定如下：
    主  文
抗告駁回。
    理  由
一、原處分意旨略以：異議人即受處分人黃壬元酒醉駕駛車牌號
    碼LDL－222號重型機車，於民國96年11月11日21時10分許，
    沿澎湖縣第204號道路由東向西直行，途經該路段1.1公里處
    ，因酒醉無法安全操控車輛，遂失控追撞於該處停等紅燈、
    由顏銀萬駕駛之車號E6－2345號自小客車，致自己受有嘴唇
    撕裂傷（顏萬銀未成傷），經三軍總醫院澎湖分院測得其呼
    氣酒精濃度達每公升1.3毫克，並由澎湖縣政府警察局馬公
    分局製發違規通知單，依道路交通管理處罰條例第35條第1
    項第1款、（第24條第1項第2款）規定，處異議人罰鍰新台
    幣（下同）45,000元，吊扣駕駛執照12個月，施以道安講習
    （罰鍰和駕駛執照限於97年12月31日繳納、繳送）。
二、異議意旨略以：異議人違規事實業經臺灣澎湖地方法院檢察
    署檢察官命提供80小時之義務勞務，以96年度偵字第756號
    為緩起訴處分，異議人現已服勞務20小時，依一事不二罰原
    則，原裁罰係重覆處罰，顯有不當之處。
三、按汽車駕駛人，駕駛汽車經測試檢定酒精濃度超過規定標準
    者，處15,000元以上60,000元以下罰鍰，並當場移置保管其
    車輛及吊扣其駕駛執照1年；有第35條第1項規定之情形者，
    應接受道路交通安全講習，道路交通管理處罰條例第35條第
    1項第1款、24條第1項第2款固分別定有明文。惟95年2月5日
    正式施行之行政罰法第26條規定：「一行為同時觸犯刑事法
    律及違反行政法上義務規定者，依刑事法律處罰之。但其行
    為應處以其他種類行政罰或得沒入之物而未經法院宣告沒收
    者，亦得裁處之。前項行為如經不起訴處分或為無罪、免訴
    、不受理、不付審理之裁判確定者，得依違反行政法上義務
    規定裁處之。」，該條立法理由明確揭示：「一行為同時觸
    犯刑事法律及違反行政法上義務規定時，由於刑罰與行政罰
    同屬對不法行為之制裁，而刑罰之懲罰作用較強，故依刑事
    法律處罰，即足資警惕時，實無一事二罰再處行政罰之必要
    。且刑事法律處罰，由法院依法定程序為之，較符合正當法
    律程序，應予優先適用。但罰鍰以外之沒入或其他種類行政
    罰，因兼具維護公共秩序之作用，為達行政目的，行政機關
    仍得併予裁處，故為第一項但書規定。二前述行為如經檢察
    官為不起訴處分或法院為無罪、免訴、不受理或不付審理（
    少年事件）之裁判確定，行政罰之裁處即無一事二罰之疑慮
    ，故第二項規定此時仍得依違反行政法上義務之規定裁處。
    」亦即一行為同時造成刑罰法律與行政秩序罰規定發生競合
    適用之關係時，基於「一事不二罰」之法理，經由立法程序
    確立應以刑罰優先為原則，避免行為人承受過度且重複之處
    罰其理益明。是以前揭行政罰法中刑事法律處罰優先且不再
    處以行政秩序罰之目的，既係因為行為人已接受刑罰而足資
    警惕，且已發生懲罰之作用，即無使行為人陷於雙重處罰之
    不利益，則關於刑事法律處罰之範圍自應採取實質認定，凡
    刑事實體法或程序法中所規定客觀上剝奪行為人生命、自由
    、財產權利，主觀上亦因制裁之嚴厲性、痛苦性，其強度足
    以造成心理強制而間接達成矯正教化目的之處遇手段，皆應
    納入其中，而不以形式上符合刑法第32條至第34條所定主刑
    及從刑種類者為限，始與前揭法律規範之意旨相符。
四、經查：
  (一)本件受處分人對於其上開酒醉駕車之行為並不爭執，復有澎
    湖縣警察局舉發違反道路交通管理事件通知單一紙在卷可憑
    ，堪可認定。惟受處分人前開酒醉駕車行為，除構成道路交
    通管理處罰條例第35條第1項第1款之交通違規事由外，亦已
    合於刑法第185條之3服用酒類不能安全駕駛動力交通工具而
    駕駛罪之構成要件，臺灣澎湖地方法院檢察署檢察官於斟酌
    受處分人之犯後態度及公共利益之維護後，認以緩起訴處分
    為適當，乃於96年12月9日以96年度偵字第756號為緩起訴處
    分，並於處分書中載明緩起訴期間為2年，受處分人應在緩
    起訴處分確定後年1年6個月內，向指定之公益團體、地方自
    治團體或社區提供80小時之義務勞務，有緩起訴處分書在卷
    可稽。
  (二)依上可知，受處分人前開違反刑事法律禁止規範之犯罪事實
    既已明確，僅因檢察官採取緩起訴處分之替代性刑事處遇手
    段，未將該案逕行起訴或聲請簡易判決處刑，致其後適用之
    刑事訴訟程序有所區別，然就受處分人負有向檢察官指定之
    公益團體、地方自治團體或社區提供80小時義務勞務觀察，
    其如未能確實履行義務，依刑事訴訟法第253條之3第1項第3
    款之規定，受處分人將遭受撤銷緩起訴處分之不利益；反之
    ，倘其確實遵守並履行各項緩起訴條件，除非合於刑事訴訟
    法第260條所定情形之一，否則受處分人即無再就同一案件
    遭受刑事訴追之虞。是以，檢察官所課以受處分人之上開負
    擔，雖非「刑罰」，但性質上可以說是實質的制裁，並且對
    受處分人之權利也造成影響，已產生實質刑罰之效果，而與
    不具任何制裁或處罰作用之不起訴處分，迥不相同。再者，
    行政罰法第26條第2項既未將緩起訴處分列舉其中，本於「
    例外規定從嚴解釋」之法理，亦不應將條文中「不起訴處分
    」之範圍，擴及於性質並非完全相同之「緩起訴處分」。雖
    交通部95年7月17日交路字第0950006986號函釋所稱，法務
    部行政罰法諮詢小組第1次會議紀錄結論略以：緩起訴乃附
    帶條件的不起訴處分，亦即是不起訴的一種。惟行政罰法第
    26條第2項乃例外得裁處行政秩序罰之補充規定，參諸該條
    文係將「不起訴處分」、「無罪」、「免訴」、「不受理」
    、「不付審理」等不能證明刑事被告犯罪或未曾使其實際接
    受刑罰之情形逐一臚列，顯然與該條第1項所指發生處罰競
    合之前提要件不同，故明定有該條第2項所列情形者，仍應
    依違反行政法上義務規定裁處。本件緩起訴處分既非不能證
    明行為人之犯罪事實，且受處分人已向臺灣澎湖地方法院檢
    察署提供20小時之義務勞務，性質上係實質自由權剝奪刑罰
    之效果，已對受處分人之權利造成影響，自與上開行政罰法
    第26條第2項列舉之不起訴處分等情形迥然有別，仍無從遽
    為比擬而為相同之處置。如若不然，則刑事被告如經法院循
    審判程序判處罰金或得以易科罰金之拘役或有期徒刑，均得
    以援用行政法罰第26條第1項之規定，免於處以行政秩序罰
    之雙重不利益；至於藉由緩起訴處分而節省司法資源者，在
    基於實質懲罰目的而其財產權遭受剝奪之餘，卻仍需繳納一
    定金額之行政罰鍰，其結果勢必降低刑事被告接受緩起訴處
    分之意願，而與訂定緩起訴處分以替代繁複刑事審判程序之
    制度性機能相悖。
  (三)綜上，受處分人因駕駛汽車經測試檢定有酒精濃度超過規定
    標準部分，因另犯刑法第185條之3酒醉駕車之公共危險罪，
    並經臺灣澎湖地方法院檢察署檢察官為緩起訴處分確定，依
    行政罰法第26條第1項前段規定，即無再依道路交通管理處
    罰條例第35條第1項第1款裁處行政罰鍰之餘地，受處分人就
    此部分聲明異議，非無理由，從而，原審將原處分關於罰鍰
    新台幣4 萬5 千元部分撤銷，並諭知該部分不罰，於法並無
    不合。抗告意旨，仍執：刑事案件經檢察官為緩起訴處分確
    定後，宜視同不起訴處分確定。本件裁決書處罰異議人違規
    罰鍰新台幣4 萬5 千元部分，應屬於法有據等詞，指摘原裁
    定此部分不當，為無理由，應予駁回。
據上論斷，應依道路交通案件處理辦法第26條，刑事訴訟法第41
2 條，裁定如主文。
中    華    民    國    98    年    2     月    26    日
                  刑事第九庭    審判長法  官  莊秋桃
                                      法  官  范惠瑩
                                      法  官  謝宏宗
以上正本證明與原本無異。
本件裁定不得再抗告。
中    華    民    國    98    年    2     月    27    日
                                      書記官  蘇恒仁


司法院資訊處製作；財團法人民間司法改革基金會備份。
